臺灣臺南地方法院民事裁定　　　　　100年度消債更字第79號
聲　請　人
即　債務人　陳茂釧
代　理　人　林志雄律師
上列當事人因消費者債務清理事件聲請更生，本院裁定如下：
    主  文
聲請駁回。
本院於民國一百年七月二十五日所為准許保全處分之裁定應予撤
銷。
聲請程序費用新臺幣壹仟元由聲請人負擔。
    理  由
一、按債務人對於金融機構因消費借貸、自用住宅借款、信用卡
    或現金卡契約而負債務，在聲請更生或清算前，應提出債權
    人清冊，以書面向最大債權金融機構請求協商債務清償方案
    並表明共同協商之意旨，消費者債務清理條例第151條第1項
    定有明文。考其立法意旨，無非係認債務人對於金融機構因
    前開原因所負債務，其法律關係較為單純明確，金融機構並
    已設有債務協商機制，如能協商成立，債務人不需依本條例
    聲請更生或清算，可疏減法院負擔，有效分配司法資源，並
    使債務人得自主解決其債務，爰就此部分採行前置協商主義
    。又本條例規定之更生程序，係以債務人有清理債務之誠意
    為前提，為避免債務人濫用此制度，產生道德危機，併予嚴
    謹之限制，此由消費者債務清理條例之立法總說明中顯然可
    知。是若僅憑「負債是否超過資產」認定債務人是否不能清
    償債務或有不能清償之虞，且僅以「負債超過資產，已踐行
    前置協商程序」即謂已合於法院應准予更生之要件，無異係
    鼓勵債務人於前置協商過程中，無庸衡量自身償債能力，只
    須堅持不同意最大債權金融機構提出之清償方案，恣意以自
    己之行為阻礙協商成立，俟取得前置協商不成立通知書後，
    即可聲請更生獲准，顯與立法本意不符。是此種實質上欠缺
    清理債務之誠意，僅形式上踐行前置協商程序，獲取前置協
    商不成立通知書，並希冀藉此聲請更生獲准而豁免大部分債
    務之濫用更生程序之行為，自不應准其所請。
二、本件聲請意旨略以：債務人即聲請人陳茂釧陳稱目前任職於
    昱興停車場擔任管理員之工作，每月薪資收入約新台幣（下
    同）17,280元，負債總額為296,000元，均為無擔保或無優
    先權之債務，名下之不動產價值約252,880元，負債顯然超
    過資產，已達不能清償債務或有不能清償之虞之程度。聲請
    人於提起本件聲請前，曾向最大債權銀行安泰銀行申請前置
    協商，惟因該行提出每月還款金額超出聲請人之負擔，因而
    協商不成立，爰依消費者債務清理條例聲請更生等語。
三、經查，本件聲請人主張無擔保債權本金新台幣（下同）296,
    000元及其利息、違約金等，聲請人前於消費者債務清理條
    例施行後，於民國（下同）100年4月間曾向最大債權人安泰
    商銀請求共同協商，於前置協商程序中，聲請人未能同意接
    受債權人銀行提供「分36期，年利率10%，每期還款10,289
    元」之清償方案，僅表示要求債權銀行開立協商不成立通知
    書，因此，安泰商銀以其「協商意願低落」為由，於100年4
    月20日出具前置協商不成立通知書與聲請人，有聲請人提供
    及安泰商銀陳報之前置協商不成立通知書等文件在卷足憑。
四、聲請人主張無擔保債權本金為296,000元及其利息、違約金
    等，其名下4筆不動產價值約252,880元，聲請人並無法定扶
    養義務人，其每月願清償1,000元云云，惟查：
  (一)按債務人不能清償債務或有不能清償之虞者，得依本條例所
    定更生或清算程序，清理其債務，固為消費者債務清理條例
    第3條所明定。然查，該條例之立法目的，在於使陷於經濟
    上困境之消費者，得分別情形依重建型債務清理程序（更生
    ）或清算型債務清理程序（清算）清理債務，藉以妥適調整
    其與債權人及其他利害關係人之權利義務關係，保障債權人
    之公平受償，並謀求消費者經濟生活之更生機會，從而健全
    社會經濟發展。就更生程序而言，其主要功能為「債權人及
    債務人進行協商，以找出既能維持債務人基本生活，又能使
    債權人之債權獲得最大滿足之債務清償方案」。再按消費者
    債務清理條例之立法目的，乃為兼顧債權人、債務人雙方之
    利益，對陷於經濟上困境之消費者，使其透過重建型之更生
    程序或清算型之清算程序清理其債務，藉以妥適調整債務人
    與債權人及其他利害關係人間之權利義務關係，保障債權人
    獲得公平受償，並謀求消費者經濟生活之重建復甦機會，是
    以，債務人為使其有經濟復甦更生之機會，自應以誠實及信
    用之原則面對自己之債務，積極勉力謀求更生償債方案，除
    應積極開源努力勤奮工作以增加收入償還債務外，尚須節流
    儉樸其生活需求而適當控制其生活費用支出，以達成勉力履
    行債務。
  (二)據聲請人陳報其積欠之無擔保債務本金包括玉山商業銀行71
    ,000元、萬泰商銀60,000元及安泰商銀165,000元；然查，
    債權人玉山商業銀行於本院100年度司執字第612號業已聲請
    強制執行扣押聲請人於第三人新營中山路郵局之存款債權並
    受償2,011元，此有聲請人陳報之執行命令在卷足憑，且經
    本院調卷查核無訛；又查，聲請人名下所有坐落於台南市六
    甲區○○○段674地號土地之持份，經本院100年度司執字第
    38746號委託鑑價約250,000元（此尚不包括聲請人名下之門
    號台南市六甲區龜港村161巷41弄28號未保存登記建物之價
    額），而聲請人於100年8月26日亦具狀陳稱其無須繳納房貸
    ，益徵聲請人並非全無資力之人，則聲請人若果真有誠意解
    決債務問題，其非不能藉由處分名下所有之不動產而減少其
    積欠之前述無擔保債務。
  (三)債務人即聲請人於100年7月22日具狀聲請更生時自稱其「目
    前任職於昱興停車場擔任管理員之工作，每月薪資收入約17
    ,280元」云云，惟經本院向第三人昱興管理顧問有限公司（
    即聲請人所稱之昱興停車場）函詢，經該公司於100年8月1
    日函覆聲請人任職期間為「99年12月15日至100年2月19日」
    、「‧‧薪資以每月20,000元計算，99年12月實領薪資10,0
    00元，100年元月實領19,974元，‧‧」等語，足見聲請人
    於100年2月20日即自該公司離職，且聲請人於昱興停車場之
    每月薪資收入亦非其自稱之約17,280元云云；雖聲請人嗣經
    本院函詢而於100年8月26日改稱「聲請人陳茂釧於民國100
    年1月至『昱興停車場』工作，惟僅工作一個多月即離職，
    目前作臨時工之工作，每月收入約15,000元。」云云，然其
    前開說辭亦與昱興管理顧問有限公司之陳述不符；則聲請人
    為何對其任職於昱興停車場之起迄期間、薪資所得之陳報前
    後不一？此外，其既已於100年2月間離職，為何至100年7月
    向本院聲請更生仍自稱任職於該機構？嗣聲請人卻又自稱擔
    任臨時工，每月收入約15,000元云云，惟其並無法提出任何
    具體證據證明；綜參上情，聲請人是否有違陳報真實之義務
    ？其是否有誠意面對債務盡力清償？實有疑問。
五、末按為妥適調整債務人與債權人及其他利害關係人間之權利
    義務關係，保障債權人獲得公平受償，並謀求消費者經濟生
    活之重建復甦機會，而債務人與金融機構因消費借貸、信用
    卡等原因所負欠債務，其法律關係較為單純明確，金融機構
    並已訂有債務協商機制，如能協商成立，債務人不需依消債
    條例聲請更生或清算，可疏減法院負擔，有效分配司法資源
    ，並使債務人得自主解決其債務，使所有債權人能在一致協
    商之下，公平地滿足其債權，是消費者債務清理條例第151
    條第1項乃規定協商前置程序。何況，依中華民國商業同業
    公會全國聯合會消費金融無擔保債務協商委員會97年12月1
    日97年度第9次會議討論第5案之決議，對於前置協商不成立
    之客戶，仍須予以再次協商之協助，擬比照採個別協商方式
    處理，甚至目前各金融機構亦有提供所謂「二階段還款方案
    」，令債務人與債權人達成分期償還之協議，益徵聲請人仍
    當重新循協商途徑以為清償，方符合消費者債務清理條例兼
    顧保障債權人公平受償及重建復甦債務人經濟生活之立法目
    的，因此，聲請人實應重新與最大債權人銀行進行前置協商
    程序，協議達成符合債權人、債務人權益之清償方案方為正
    途，然聲請人捨此不為，主張其不能清償債務云云，逕以「
    前置協商不成立」為由，率爾聲請更生，反而肇致規避債務
    之道德風險，自有不當。
七、綜上所述，聲請人有違背真實陳報義務之虞，且其並非毫無
    資力而無法清償債務，卻恣意拒絕銀行提供之還款方案，遭
    債權人銀行以「協商意願低落」為由，致協商無法成立。聲
    請人主觀上既欠缺清理債務之誠意，則其有意濫用更生程序
    之行為，自非屬消費者債務清理條例所應准其更生之範疇，
    而其既無不能清償債務或不能清償之虞之情事，即與消費者
    債務清理條例第3條所定要件不符，上開欠缺又屬無從補正
    ，應認其更生之聲請為無理由，依上開說明，自應駁回其更
    生之聲請：又本件更生之聲請既經駁回，原保全處分已無必
    要，本院並依消費者債務清理條例第19條第3項規定，依職
    權撤銷100年7月25日所為准許保全處分之裁定，爰裁定如主
    文第二項所示。
中    華    民    國    100    年    9    月    14   日
                  民事第三庭    法  官  何清池
上為正本係照原本作成。
如不服本裁定，應於裁定送達後10日內，以書狀向本院提出抗告
，並繳納抗告費新臺幣1,000元。
中    華    民    國    100    年    9    月    14   日
                                書記官  謝明達